【裁判字號】    98,上易,215
【裁判日期】    990210
【裁判案由】    塗銷所有權移轉登記等
【裁判全文】
臺灣高等法院高雄分院民事判決         98年度上易字第215號
上  訴  人  庚○○○
訴訟代理人  戊○○
上  訴  人  己○○
共      同
訴訟代理人  陳慧博律師
被上訴人    聯邦商業銀行股份有限公司
法定代理人  甲○○
訴訟代理人  乙○○
            丙○○
            丁○○
上列當事人間請求塗銷所有權移轉登記等事件，上訴人對於民國
98年7 月15日臺灣高雄地方法院98年度訴字第2 號第一審判決提
起上訴，本院於99年1月27日言詞辯論終結，判決如下：
    主  文
上訴駁回。
第二審訴訟費用由上訴人負擔。
    事 實 及 理 由
一、被上訴人起訴主張：上訴人己○○於民國89年11月8 日向伊
    申請使用信用卡，迄94年11月間積欠卡款新台幣（下同）52
    萬4657元，自95年8 月起未再清償，經原法院以97年審訴字
    第286 號判決應給付95萬6340元，於97年4 月9 日確定。詎
    己○○為避免其財產遭強制執行，於94年12月6 日將其所有
    坐落高雄市○○區○○段471-3 地號土地及其上建物即建號
    116 號門牌號碼高雄市○○區○○街183 號房屋所有權全部
    （下稱系爭房地），贈與其母親即上訴人庚○○○，於同年
    月23日辦畢移轉登記，害及伊之債權無法受償。爰伊民法第
    244 條第1 項、第4 項規定，求為：上訴人間就系爭房地所
    為贈與及移轉登記行為予以撤銷。(二)庚○○○應將系爭房地
    所有權移轉登記予以塗銷。
二、上訴人則以：系爭房地所有權於94年12月間移轉，當時己○
    ○並無違約情事，且系爭房地原係庚○○○出資而借己○○
    名義登記，庚○○○為真正所有人，故無害及被上訴人債權
    情事，被上訴人提起本件訴訟已逾1 年之除斥期間等語，資
    為抗辯。
三、原法院判決被上訴人勝訴。上訴人提起上訴，求為：(一)原判
    決廢棄。(二)廢棄部分，被上訴人在第一審之訴駁回。
四、兩造不爭執事項：
  (一)己○○於89年11月8 日向被上訴人申請使用信用卡，迄94年
    11月間積欠被上訴人卡款52萬4657元，自95年8 月起未再清
    償，經法院以97年審訴字第286 號判決己○○應給付被上訴
    人95萬6340元，於97年4 月9 日確定，被上訴人提起本件訴
    訟，未逾民法第245 條行使撤銷訴權之1 年除斥期間，有信
    用卡申請書、消費明細及原法院判決及確定證明書影本在卷
    （原審卷8 至48頁、本院卷54頁）。
  2.己○○於94年12月6 日將系爭房地以贈與為由，移轉所有權
    予其母庚○○○，於同年月23日辦畢移轉登記，而己○○除
    系爭房地外，已無其他財產可清償被上訴人之債權，有土地
    及建物登記謄本、異動索引、財政部高雄市國稅局財產歸屬
    資料清單附卷（原審卷49至55頁、66頁）。
五、本院判斷：
  (一)系爭房地於84年10月27日以買賣為原因，由訴外人張棋銘移
    轉所有權予己○○，並於同年11月4 日以清償為由，塗銷高
    雄市第一信用合作社（下稱高市一信）之抵押權登記，有不
    動產買賣契約書、高市一信收入傳票、存本取息儲蓄存款存
    單、取款條、高市一信庚○○○名義之存摺及異動索引附卷
    （原審卷205 至214 頁、52至53頁、本院卷221 至226 頁）
    。上訴人主張係庚○○○向張棋銘購買，登記於己○○名義
    ，並以上開取款條等為佐。惟查，系爭房地所有權移轉之原
    因為買賣，買受人為己○○，故被上訴人主張系爭房地係己
    ○○購買，所有權人為己○○，已非無據。
  (二)被上訴人於己○○積欠其卡款債務未清償時，於97年11月24
    日起訴請求己○○清償借款，庚○○○於97年12月25日第1
    次準備程序時即委任訴訟代理人，除開庭陳述系爭房地係庚
    ○○○出資購買，買賣價金為710 萬元，借用己○○名義登
    記為所有權人，己○○當時無資力購買外，並提出不動產買
    賣契約書為証，己○○主張其陳述與庚○○○相同（原審卷
    65至76頁），嗣又主張庚○○○購買系爭房地借名登記予己
    ○○名義之原因係節稅考量，且當時己○○結婚後沒有自己
    之房子，故庚○○○將自己購買之系爭房地登記於己○○名
    義，並由己○○居住，但上訴人間借名登記並未約定於何時
    在何種情形下須將系爭房地應返還庚○○○等語（原審卷18
    2 頁），均係主張上訴人間系爭房地係庚○○○購買，而借
    名登記於己○○名義。詎上訴人卻於98年7 月8 日最後1 次
    言詞辯論期日提出上訴人間於94年12月6 日中止系爭房地之
    信託契約書，記載：「立契約人庚○○○（以下簡稱甲方）
    己○○（以下簡稱乙方）雙方未（按：應係贅載）終止84年
    10月信託登記。乙方同意將原信託登記名下不動產地址高雄
    市○○區○○街183 號還於甲方，特立此契約書為証」（原
    審卷227 頁），又於98年8 月24日上訴理由狀提出庚○○○
    於95年9 月10日書立之自書遺囑（本院卷32頁），記載：「
    立遺囑人庚○○○，因罹患乳癌第3 期，惟恐來日不多，特
    立此遺囑，將本人的財產做下列分配(一)本人於楠梓區○○街
    362 號之房屋，由本人之配偶陳信良繼承，(二)一人於楠梓區
    ○○街183 號之房屋由本人之子戊○○繼承，(三)本人於陽信
    銀行大順分行之存款由本人之女陳玉敏、己○○共同繼承」
    。依上訴人所提出「中止信託契約書」及「自書遺囑」之製
    作日期均在被上訴人97年11月24日提起本件訴訟之前，且庚
    ○○○又有委任訴訟代理人，如該2 文書確係於文書所載日
    期製作，則其於原審97年12月25日第1 次準備程序時即可提
    出，據以主張上訴人間係基於信託登記移轉系爭房地所有權
    ，但庚○○○卻於該準備期日及所提答辯狀，主張係借名登
    記，且於其後之98年6 月8 日言詞辯論程序，明確陳述系爭
    房地借名登記之原因，足見庚○○○所提出之「中止信託契
    約書」及「自書遺囑」，乃係臨訟製作。上訴人主張係基於
    信託關係登記系爭房地登記，顯非事實，洵無足取。再上訴
    人98年8 月24日上訴理由狀仍主張上訴人間有關系爭房地所
    有權移轉登記，係基於信託登記關係為之（本院卷18至19
    頁），與証人即庚○○○之子戊○○所証：為節稅而借用己
    ○○名義登記云云（本院卷65頁），互相矛盾。戊○○証稱
    ：其母親庚○○○因乳癌於95年5 、6 月間開始化療，但因
    腫瘤太大，所以在開刀前切除前1 週交待如果她不行了，要
    把房子拿回來，其去問律師如何寫遺囑，律師說可能來不及
    公証，才由其念內容由庚○○○寫，是在長庚醫院開刀前1
    週在家裡寫的等情（本院卷63至68頁），又與長庚醫療財團
    法人高雄長庚紀念醫院98年11月23日（98）長庚院高字第8A
    4598號函載庚○○○係自95年7 月17日始至長庚醫院就診，
    經切片檢查確認乳癌，而於95年8 月28日開始化療，同年9
    月18日進行右側乳癌切除術之情節（本院卷93頁）及所附外
    放病歷附卷不符，故戊○○所証亦不可採。再証人即代書溫
    孝漢証稱：其不認識上訴人，之前未見過面，只有上訴人請
    其開庭時見第1 次面，開庭當日是第2 次見面，於84年間辦
    理系爭房地過戶時，記不得買賣雙方是否一起來，其不知買
    方何人要買，只提供一個登記名義人，買方實際內部情形其
    不知情，仲介楊嘉麟亦未向其說是己○○要買房子，也不知
    道房屋價金係何人付的，其只是依照雙方提出之証件辦理過
    戶及交付價金，至於價金如何交付其想不起來了等語，卻又
    矛盾的陳述係一個男生及他媽媽來交付價金，他們是賣椰子
    的，很純樸，庚○○○平常都戴帽子，剛才她把帽子脫掉其
    認不出來，現在將帽子戴上，其可認出來云云（本院卷87至
    89頁），故辛○○所証，亦係迴護上訴人之詞，與事理有悖
    ，核不足採。系爭房屋水費自81年9 月2 日由訴外人楊清景
    申請啟用，96年5 月21日申請過戶為庚○○○，於97年11月
    11日申請由戊○○在高雄銀行右昌分行帳戶代繳，而該址之
    電費用戶名稱於84年12月變更為己○○，由戊○○之戶代繳
    ，有台灣省自來水股份有限公司第七區管理處98年12月15日
    台水七業字第09800272750 號函、台灣電力股份有限公司高
    雄區營業處98年12月23日D 高雄字第09812003661 號函及所
    附用電資料表、高雄銀行股份有限公司右昌分行98年12月23
    日高銀右密字第0980000100號函及所附客戶中文資料查詢（
    本院卷107 頁、109 至112 頁）。上開函載不足以証明張棋
    銘於84年10月27日出售系爭房地時，係庚○○○出資購買，
    借名登記於己○○名義。而上訴人固提出庚○○○及陳玉敏
    支付向張棋銘購買系爭房地價金之取款條等付款資料，以証
    明購系爭房地係庚○○○出資，但該等資料亦僅能証明庚○
    ○○及陳玉敏有出資之事實，但登記於己○○名義之原因包
    括借名登記或信託登記及其他原因，上訴人迄未証明系爭房
    地係庚○○○借名登記或信託登記於己○○名義．亦即上開
    付款資料不足以証明庚○○○向張棋銘購買系爭房地，借名
    登記於己○○名義。上訴人主張上訴人間就系爭房地係借名
    登記或信託登記，核無可採。
  (二)己○○於89年11月8 日向被上訴人申請使用信用卡，迄94年
    11月間積欠被上訴人卡款52萬4657元後，於94年12月6 日將
    系爭房地以贈與為由，移轉所有權予其母庚○○○，並於同
    年月23日辦畢移轉登記，己○○除系爭房地外，已無其他財
    產可清償被上訴人之債權，且自95年8 月起未再清償積欠被
    上訴人卡款，嗣被上訴人起訴請求己○○清償借款，原法院
    以97年審訴字第286 號判決己○○應給付被上訴人95萬6340
    元，於97年4 月9 日確定，為兩造所不爭執。故應予審酌者
    ，乃上訴人移轉系爭房地之行為是否有害及被上訴人對己○
    ○之債權？經查，94年12月6 日以贈與為原因，所有權人名
    義由己○○變更為庚○○○，贈與權利價值為234 萬1841元
    ，由庚○○○之子戊○○為雙方代理人，辦理所有權移轉登
    記事宜，於94年12月13日向財政部高雄市國稅局申報，翌日
    （14日）繳納贈與稅8 萬8105元，再於同年月21日申請己○
    ○之印鑑証明後在同年月22日向高雄市政府地政處楠梓地政
    事務所送件，於同年月23日完成登記，有該事務所98年10月
    30日高市地楠三字第0980012997號函及所附土地登記申請書
    、土地贈與所有權移轉契約書、建築改良物贈與所有權移轉
    契約書、戶籍謄本、印鑑証明、贈與稅繳清証明書附卷（本
    院卷72至82頁）。上訴人為系爭房地所有權移轉時，積欠被
    上訴人之債務95萬6340元，己○○除系爭房地外，已無其他
    財產可清償被上訴人之債權，為兩造所不爭執。故被上訴人
    主張己○○以贈與為原因，將系爭房地所有權移轉予庚○○
    ○，有害於其對己○○之債權，核屬有據。
六、綜上所述，被上訴人依本於民法第244 條第1 項及第4 項前
    段之規定，請求撤銷上訴人間就系爭房地所為之贈與行為與
    所有權移轉行為，及上訴人庚○○○應將系爭房地之所有權
    移轉登記予以塗銷，為有理由，應予准許。原審判決准許被
    上訴人請求，於法並無不合。上訴意旨指摘原判決不當，求
    予廢棄改判，為無理由，應予駁回其上訴。
七、本件事證已臻明確，兩造其餘之攻擊防禦方法及所提之證據
    ，經審酌後認均不影響判決之結果，爰不一一論述。
八、據上論結，本件上訴為無理由，依民事訴訟法第449 條第1
    項、第78條、第85條第1 項前段，判決如主文。
中    華    民    國    99    年    2    月     10    日
                            民事第六庭
                                審判長法官  許明進
                                法      官  張明振
                                法      官  李炫德
以上正本證明與原本無異。
本件不得上訴。
中    華    民    國    99    年    2     月    11    日
                                書  記  官  盧雅婷

司法院資訊處製作；財團法人民間司法改革基金會備份。
